臺灣高等法院刑事判決
110年度上易字第1396號
上  訴  人  臺灣新北地方檢察署檢察官
被      告  林思嘉

上列上訴人因被告詐欺案件，不服臺灣新北地方法院110年度易
字第217號，中華民國110年5月4日第一審判決（起訴案號：臺灣
新北地方檢察署109年度偵緝字第2918號），提起上訴，本院判
決如下：
    主  文
上訴駁回。
    理  由
一、本件公訴意旨認為：被告林思嘉基於幫助他人詐欺取財的不
    確定故意，於民國109 年2 月20日21時51分，至新北市土城
    區裕民路海山捷運站附近統一便利商店，將名下玉山商業銀
    行（下稱玉山銀行）帳戶【帳號：0000000000000 號】提款
    卡、外匯綜合存款帳戶【帳號：0000000000000 號】存摺，
    以交貨便方式，寄送給真實姓名、年籍不詳詐欺集團成員使
    用，並提供密碼。詐欺集團成員取得該提款卡、密碼後，即
    共同意圖為自己不法之所有，基於詐欺取財的犯意聯絡，對
    告訴人徐健翔施用詐術，導致陷於錯誤，並依指示匯款以後
    （詐欺手段、時間、匯款時間、地點、金額、帳戶均如附表
    ），遭提領一空。後來因為告訴人發覺受騙，報警處理，才
    循線查獲以上事實。因此認為被告涉犯刑法第30條第1 項、
    第339 條第1 項幫助詐欺取財罪嫌。
二、公訴意旨認被告涉犯上開罪嫌，主要的依據是：㈠被告於警
    詢、偵查供述；㈡告訴人於警詢證述；㈢玉山銀行客戶基本資
    料、交易明細、告訴人相關報案資料、Line對話紀錄各1 份
    。檢察官上訴意旨並未提出其他新證據，僅補充略以：被告
    將其所申請開立具私密性專屬性質之上開帳戶提款卡、密碼
    等物件，交予素未謀面毫不相識之不明人士，益徵等同將該
    帳戶之使用權，置於自己支配範疇外，而容任該他人可得恣
    意為之。被告為專科肄業，現職科技產業人員，有多年之工
    作經驗，於提供帳戶資料時為30歲，可認屬智識正常且具有
    一定社會歷練經驗之成年人，對於上情自無不知之理，對其
    交付上開帳戶資料恐為對方作為不法使用，主觀上應有預見
    無疑。由雙方之對話紀錄，被告在對方要求提供帳戶資料時
    ，被告曾詢問對方：「我可以問一下不是通常只需要證件就
    好為什麼還需要存摺跟卡片呢？」、「而且寄正本怪的，通
    常不是寄印本（應為影本之誤）就可以嗎？」等語，足見被
    告在交付上開帳戶資料時，已預見有遭對方騙取上開帳戶資
    料之提款卡及密碼用以詐騙他人獲取財物之可能性。被告已
    察覺有異，並有所懷疑，而其所寄出的提款卡帳戶內並無餘
    額，倘確能貸得金額即屬幸運，縱遭詐走提款卡及密碼亦因
    上開帳戶內無餘額，自身亦不致遭受財產損失，於計算後始
    有此大膽輕率交付具私密性、專屬性帳戶使用權給不知名之
    陌生第三人之舉，容任他人對外得以上開帳戶之名義無條件
    加以使用等語。
三、訊據被告固不否認上開玉山銀行提款卡、外匯綜合存款帳戶
    都其所申設之帳戶，也有在109 年2 月20日晚間9 時51分許
    ，至新北市土城區裕民路海山捷運站附近統一便利商店，以
    交貨便方式寄送提款卡及存摺給他人，惟堅決否認有何幫助
    詐欺取財之犯意，辯稱：我是因為看到貸款廣告想要貸款，
    對方說要匯款，所以我就把該帳戶及提款卡寄出，這有我與
    對方的LINE紀錄可證；我還有填寫資料，並且提供身分證正
    反面影本、存摺、金融卡照片，對方說要審核再匯款給我等
    語。本院經查：
　㈠被告確有於109 年2 月20日21時51分許，至新北市土城區裕
    民路海山捷運站附近統一便利商店，將上開名下帳戶提款卡
    、外匯帳戶存摺，以交貨便方式寄送給真實姓名、年籍不詳
    之人的事實，有Line對話紀錄1 份在卷可證（偵緝卷第46頁
    至第49頁），被告也坦承上情，此部分事實固堪認定。
　㈡依被告提出貸款廣告1 張（偵緝卷第28頁），及依據被告與
    對方之間的Line對話紀錄（偵緝卷第31頁至第60頁）可見，
    被告先向對方詢問沒有工作能否借錢，並且填寫資料、提出
    身分證正反面、存摺、金融卡片照作為「第一階段」審核；
    對方再以「第二階段」審核為理由，要求被告寄出帳戶提款
    卡、存摺，於是被告就因此按照對方的指示，至ibon機臺操
    作「交貨便」，輸入對方提供的條碼，將該物品寄出；又被
    告先後向對方表示：「我可以問一下不是通常只需要證件就
    好為什麼還需要存摺跟卡片呢」、「寄正本怪的，通常不是
    寄印本就可以嗎？」、「那你們收到之後何時會還我」等語
    （偵緝卷第34頁、第37頁、第38頁），可以證明被告當時確
    時是因為自己有資金需求，才會因此將提款卡、帳戶寄出，
    而且主觀上也擔心寄出上開資料後，對方會不會不返還。可
    見被告主觀上並沒有要利用上開資料幫助他人詐欺取財之意
    思，而是基於要辦理貸款之意思，甚為明確。是檢察官上訴
    意旨認為被告已察覺有異，並有所懷疑，而其所寄出的提款
    卡帳戶內並無餘額，倘確能貸得金額即屬幸運，縱遭詐走提
    款卡及密碼亦因上開帳戶內無餘額，自身亦不致遭受財產損
    失，於計算後始有此大膽輕率交付具私密性、專屬性帳戶使
    用權給不知名之陌生第三人之舉，容任他人對外得以上開帳
    戶之名義無條件加以使用等語，並無理由。
　㈢被告對於寄出上開資料已有所質疑，擔心對方會不會不返還
    ，而對方先後表示：「因為我們公司是撥款到你的帳戶裡面
    （因此需要卡片、存摺的照片）」、「要把你的存簿和卡片
    一起寄到我們公司財務部門，查詢是否有代扣代繳警示戶之
    類問題」、「如果你現在方便寄的話我向財務申請寄件條碼
    」、「你在寄之前要把帳戶裡的餘額提領為百元以下，卡裡
    不要留錢，避免跟公司產生經濟糾紛」、「因為我們不是銀
    行無法用你的身分證字號查詢你的帳戶有無強扣代繳，所以
    需要寄到公司查詢系統做查詢」、「我現在要整理你所有的
    資料給財務，卡片密碼提供給我，查詢時需要用到，不能有
    錯，不然影響撥款進度」等語來說服、取信於被告，亦有上
    開通訊翻拍記錄在卷可稽（偵緝卷第34、36、37、38、50頁
    ）。從被告與對方接觸的整個流程來說，對方設計一個階段
    又一個階段的「貸款」審核步驟，最一開始只要出示提款卡
    、存摺的照片，到最後需要將提款卡、存摺寄出，並且交付
    密碼，並且提出各種看起來很合理的理由和被告溝通，消除
    被告的疑慮，使被告降低戒心，甚至好心地提醒被告要把餘
    額提出，避免跟公司產生糾紛，顯示出自己是正派經營，確
    實足以讓被告主觀上認為自己是在進行一個申辦貸款的流程
    ，才會選擇把提款卡、存摺、密碼全部交付給對方。又在被
    告多次向對方確認「你們收到之後何時會還我」、「你們有
    遇到說對方帳戶寄了有問題那這樣子帳戶會還給客戶嗎？」
    等語（偵緝卷第38頁、第43頁），則是更證明被告很在乎、
    關心提款卡、存摺的用途到底是什麼，尤其被告名下玉山銀
    行帳戶是當時唯一在身邊可以使用的帳戶（偵緝卷第26頁背
    面），即便無法順利申辦貸款，被告也努力確認取回的方法
    、時間，可見被告如果明知或可得而知，自己的帳戶將被詐
    騙集團拿來作為收取犯罪所得使用，肯定就不會將提款卡、
    存摺寄出去給他人。是檢察官上訴意旨謂，由雙方之對話紀
    錄，被告在對方要求提供帳戶資料時，被告曾詢問對方：「
    我可以問一下不是通常只需要證件就好為什麼還需要存摺跟
    卡片呢？」、「而且寄正本怪的，通常不是寄印本（應為影
    本之誤）就可以嗎？」等語，足見被告在交付上開帳戶資料
    時，已預見有遭對方騙取上開帳戶資料之提款卡及密碼用以
    詐騙他人獲取財物之可能性等語，亦無理由。
　㈣被告寄出提款卡、存摺的時候（109 年2 月20日）是一個年
    滿30歲的成年女子，具有專科肄業的智識程度，而且卷內並
    沒有證據顯示被告的智識、教育程度與生活經驗相較於社會
    上的一般人還缺乏，可以認為被告對於這樣的「生活經驗法
    則」是能夠明確了解、判斷的。但是被告名下玉山銀行帳戶
    開戶日為109 年2 月17日（偵卷第10頁），而被告一開始與
    對方接觸的日期是109年2 月20日（偵緝卷第31頁），可以
    證明被告並不是為了要寄出提款卡、存摺才特地另外申請該
    帳戶使用，應該存在其他的用途。而且被告被告知誤將外匯
    綜合存款帳戶存摺一併寄出的時候，被告的反應是「本子寄
    錯本寄成外匯的，這樣會影響（撥款）嗎？」（偵緝卷第59
    頁），明顯只擔心後續能不能取得借款，被告應該是真的相
    信對方為貸款公司的員工。更何況對方看到被告的照片以後
    ，關心被告臉上為什麼受傷，並希望「菩薩保佑」（偵緝卷
    第41頁），這樣的噓寒問暖又進一步地讓被告鬆懈，導致被
    告後來向對方表示「如果有朋友需要我一定幫你介紹」、「
    雖然認識時間不久但是把你當朋友也把你當妹妹」等語（偵
    緝卷第52頁），依此也可以推斷，究竟哪一個正常人在知道
    對方可能是詐騙集團成員的情況下，還與對方以姊妹相稱？
    這些客觀證據都顯示出被告主觀上認為提供的提款卡、存摺
    是作為申辦貸款使用，並沒有基於幫助他人利用上開帳戶詐
    欺取財之意思，可見被告係因為要辦理貸款而遭受對方詐騙
    ，才會寄出上開帳戶資料。是檢察官上訴意旨謂被告為專科
    肄業，現職科技產業人員，有多年之工作經驗，於提供帳戶
    資料時為30歲，可認屬智識正常且具有一定社會歷練經驗之
    成年人，對於上情自無不知之理，對其交付上開帳戶資料恐
    為對方作為不法使用，主觀上應有預見，但忽視被告係因要
    辦理貸款而遭受詐騙，始寄出上開資料之主觀意思，也沒有
    理由。
　㈤檢察官上訴意旨謂金融帳戶存摺、提款卡事關個人財產權益
    之保障，其專有性甚高，除非本人或與本人親密關係者，難
    認有何理由可自由流通使用該存摺、提款卡，一般人均有妥
    為保管及防止他人任意使用之認識，縱特殊情況偶需交付他
    人使用，亦必深入瞭解用途及合理性，始予提供，且該等專
    有物品如落入不明人士手中，而未加以闡明正常用途，極易
    被利用為與財產有關之犯罪工具，此為吾人依一般生活認知
    所易於體察之常識，而有犯罪意圖者，非有正當理由，竟徵
    求他人提供帳戶，客觀上可預見其目的，係供為某筆資金之
    存入，後再行領出之用，且該筆資金之存入及提領過程係有
    意隱瞞其流程及行為人身分曝光之用意，一般人本於一般認
    知能力均易於瞭解。況近年來不法份子利用人頭帳戶實行恐
    嚇取財或詐欺取財等財產犯罪案件層出不窮，業已廣為平面
    或電子媒體、政府機構多方宣導、披載，提醒一般民眾勿因
    一時失慮而誤蹈法網，輕易交付自己名義申辦之金融帳戶予
    他人，反成為協助他人犯罪之工具。從而，提供個人金融帳
    戶予他人，極可能為詐欺集團作為收受及提領特定犯罪所得
    使用，且如自帳戶內提領不明款項交付他人會產生遮斷金流
    之效果，實為參與社會生活並實際累積經驗之一般人可得知
    固非無理由。然詐騙集團的詐騙手法日新月異，即便政府、
    金融機構廣為宣傳，並且大眾媒體也有相關的報導，民眾受
    騙案件依舊層出不窮，高學歷、收入優渥或是具有相當社會
    經驗的人也都是被害人，甚至受騙原因還明顯不合常理、荒
    謬。如果一般人會因為詐騙集團引誘而陷於錯誤，進而交付
    鉅額財物，那麼詐騙集團利用他人「需款孔急」的一時失慮
    弱點，欺騙他人交付帳戶作為人頭帳戶使用，並非不可想像
    之事。審酌被告當時沒有工作，貸款金額只有新臺幣1 萬元
    （偵緝卷第32頁），這樣的額度很可能是為了度過生活難關
    所支借的費用，而且從被告與對方的對話紀錄，也可以發現
    被告非常在乎貸款程序順不順利，或是什麼時候可以拿到錢
    ，似乎是不能排除詐騙集團利用被告主觀上非常需要錢的心
    態，以「辦理貸款」為誘餌，造成被告一時失慮，未審慎審
    酌，而致詐騙集團有可趁之機，才將帳戶提款卡、存摺與密
    碼交出。是被告辯稱，根本不知道對方是詐騙集團成員，當
    初有資金上需求才會在網路上尋求協助，希望趕快拿到錢便
    把密碼給對方，並沒有想太多，並沒有幫助詐欺取財之意思
    等語，並非不可採信。
四、按犯罪事實應依證據認定之，無證據不得認定犯罪事實；又
    不能證明被告犯罪或其行為不罰者應諭知無罪之判決，刑事
    訴訟法第154條第2項、第301條第1項分別定有明文。本件綜
    合上開證據及理由，可以認定被告確實是因為相信對方為協
    助辦理貸款人員，遭受詐騙後才將提款卡、存摺與密碼寄出
    ，以作為申辦貸款使用，主觀上並無幫助詐欺取財之直接故
    意與間接故意可言。原審判決同此認定，以不能證明被告有
    公訴意旨所指述之犯罪意思，而依上開規定為被告無罪判決
    之諭知，認事用法並無違誤。檢察官上訴意旨並未提出其他
    新證據，徒憑己意對於原審判決認識用法職權之行使，而為
    指摘，並無理由，自應予以駁回。　　
據上論斷，應依刑事訴訟法第368條，判決如主文。
本案經檢察官陳柏文提起公訴，檢察官曾信傑提起上訴，檢察官
曾俊哲到庭執行職務。
中　　華　　民　　國　　110 　年　　9 　　月　　29　　日
                  刑事第十九庭  審判長法　官  曾淑華    
                                      法　官  李殷君
                                      法　官  陳文貴
以上正本證明與原本無異。
不得上訴。
                                      書記官  俞妙樺
中　　華　　民　　國　　110 　年　　9 　　月　　29　　日
附表：
編號 告訴人 被害人 詐騙時間及方式 匯款時間 匯款地點 匯款金額 （新臺幣） 匯入帳戶 1 徐健翔(告訴人) 詐欺集團成員於109年2月22日21時39分許，佯為DHC藥妝、台新銀行之客服人員，撥打電話予徐健翔佯稱：若不加入高級會員，會被扣款云云。 109年2月22日22時21分許 桃園市○○區○○街00巷00號之住處以網路轉帳方式 4萬9,985元 被告之玉山銀行帳號0000000000000號帳戶    109年2月22日22時26分許  3萬3,123元